臺灣高等法院高雄分院刑事判決　　　 100年度上訴字第1778號
上　訴　人　臺灣高雄地方法院檢察署檢察官
被　　　告　陳春蓮
指定辯護人　本院公設辯護人　 孫妙岑
上列上訴人因被告偽造有價證券案件，不服臺灣高雄地方法院10
0 年度訴字第1024號中華民國100 年10月12日第一審判決（起訴
案號：臺灣高雄地方法院檢察署100 年度偵字第12440 號），提
起上訴，本院判決如下：
    主  文
原判決撤銷。
陳春蓮犯偽造有價證券罪，處有期徒刑貳年。緩刑伍年，並應於
緩刑期內向檢察官指定之政府機關、政府機構、行政法人、社區
或其他符合公益目的之機構或團體，提供貳佰小時之義務勞務及
接受法治教育拾場次，緩刑期間付保護管束。未扣案如附表所示
偽造之支票共陸紙，均沒收。
    事  實
一、陳春蓮自民國88年間起，擔任吳承益所經營設於高雄市新興
    區○○○路275 號「泰利汽車材料行」之會計，負責保管吳
    承益所有之臺灣中小企業銀行九如分行帳號00000000000 號
    支票存款帳戶之空白支票及印鑑章，吳承益原授權陳春蓮得
    代為開立支票以支付合作廠商之帳款，及得於登簿後借用上
    開空白支票使用。詎陳春蓮明知吳承益自99年4 月中旬起，
    因其向吳承益所借用之支票發生跳票，而吳承益已表明需經
    過伊同意後才可借用支票供作私人使用，竟基於意圖供行使
    之用而偽造有價證券之犯意，未事先經過吳承益之同意及授
    權，於99年5 月初之某日，於上開公司內，以盜用吳承益之
    印鑑章，偽造如附表編號1 至6 所示之發票人為吳承益，帳
    號00000000000 號之支票6 紙，並進而將附表編號1 所示之
    支票1 張，於同月6 日，持至高雄市○○區○○路某處，交
    予不知情之南山人壽保險股份有限公司收費員蔡昭旺，作為
    支付保險費之用，另復基於意圖為自己不法之所有而詐欺取
    財之犯意，將附表編號2 至5 所示之支票共4 張同時持以行
    使交付予不知情之吳承益胞兄吳承諭，作為向吳承諭借款供
    擔保之用，使吳承諭誤信該4 張支票均係吳承益本人所簽發
    ，致陷於錯誤，將附表2-5 所示之金額共新台幣（下同）16
    萬5 千9 百元交付予陳春蓮，陳春蓮因而詐得16萬5 千9 百
    元。陳春蓮又將附表編號6 所示之支票1 張，持以行使交付
    予不知情之親戚麥培惠作為向麥培惠借款供擔保之用，麥培
    惠誤信該張支票係吳承益本人所簽發，致陷於錯誤，將附表
    6 所示之金額3 萬5 千6 百元交付予陳春蓮，陳春蓮因而詐
    得3 萬5 千6 百元。嗣因陳春蓮於99年7 月16日突然離職並
    以簡訊告知吳承益冒用支票之事，經吳承益報警始悉上情。
二、案經高雄市政府警察局新興分局報告臺灣高雄地方法院檢察
    署檢察官偵查起訴。
    理  由
壹、證據能力部分：
一、按被告以外之人於審判外之言詞或書面陳述，除法律有規定
    者外，不得作為證據，刑事訴訟法第159條第1項固有明文。
    被告以外之人於審判外之陳述，經當事人於審判程序同意作
    為證據，法院審酌該言詞陳述或書面陳述作成時之情況，認
    為適當者，亦得為證據；當事人、代理人或辯護人於法院調
    查證據時，知有上開刑事訴訟法第159條第1項不得為證據之
    情形，而未於言詞辯論終結前聲明異議者，視為有前項之同
    意，刑事訴訟法第159 條之5 定有明文。查證人吳承益、吳
    承諭、蔡昭旺於偵查中之證述，雖屬被告以外之人於審判外
    之陳述。惟本院審酌上開證人於偵查中之陳述，業經檢察官
    諭知證人有具結之義務及偽證之處罰，並命朗讀結文具結擔
    保其證言之真實性後，以證人身份在檢察官面前完整、連續
    陳述其親身經歷，有結文在卷可憑，該等陳述作成時之情況
    ，並無證據顯示係違法取得或有證明力明顯過低之瑕疵，為
    證明犯罪事實所必要，以之作為證據亦為適當，依刑事訴訟
    法第159 條之5 第1 項規定，自得作為證據。
二、按被告以外之人於審判外之陳述，雖不符刑事訴訟法第159
    條之1 至之4 之規定，然經當事人於審判程序同意作為證據
    ，法院審酌該言詞陳述或書面陳述作成時之情況，認為適當
    者，亦得為證據，刑事訴訟法第159 條之5 第1 項定有明文
    。除上開外，本判決後開引用證據具有傳聞證據性質者，已
    經檢察官、被告及辯護人於審理期日同意為證據使用，是其
    縱無刑事訴訟法第159 條之1 至第159 條之4 或其他傳聞法
    則例外之情形，亦經本院審酌該證據作成之情況，既無違法
    取得情事，復無證明力明顯過低等情形，以得供做法院判斷
    事實之依據，亦為適當，認均有證據能力。
貳、實體部分
一、前揭犯罪事實，業據被告陳春蓮於偵查、原審、本院審理時
    均自白不諱，核與證人即被冒名簽發支票之人吳承益於警詢
    、偵查中指述之情節相符（見警卷第3-5 頁、偵卷第12-17
    頁、第64-69 頁），證人陳進村、蔡昭旺亦於警詢、偵查中
    均證稱：「關於吳承益名義票號AZ077932號面額39,750元尚
    未兌現，公司之所以會持有該票據，係因為保戶陳春蓮將該
    支票交給公司收費員作為續保保費。陳春蓮在99年5 月6 日
    在高雄市○○區○○路上親自將支票交給公司收費員，銀行
    通知跳票，並將該支票退回南山人壽，公司有至陳春蓮住處
    找她，事後陳春蓮沒有再繳交保費，公司將她的保單自動墊
    繳，公司並未與陳春蓮連絡。」等語；以及證人吳承諭於警
    詢、偵查中證稱：「99年5 月份在高雄市○○路泰利汽車材
    料行，陳春蓮交給我這4 張票時就已經都填上金額、日期及
    蓋吳承益的印章。陳春蓮之所以會交支票給我，係因為陳春
    蓮缺錢，我匯現金給他，他拿支票給我，陳春蓮說票期到時
    兌現，但我不敢去兌現。因為到期前幾日我已經知道不會兌
    現了，因為陳春蓮無故離職。」等語在卷（見警卷第8-9 頁
    、偵卷第12-17 頁、偵卷第64-69 頁），復有臺灣票據交換
    所99年9 月7 日臺票高字第1084號函所附之支票影本1 張（
    即附表編號1 之支票，見警卷第32、33-37 頁）、支票影本
    4 張（即附表編號2 至5 之支票，見偵卷第72-75 頁）、臺
    灣中小企業銀行九如分行100 年5 月24日函附之支票影本1
    張（即附表編號6 之支票，見偵卷第54頁）等在卷可憑，足
    認被告之自白與客觀證據相符；次按，支票乃表彰財產權之
    證券，行使或處分支票上所表彰之權利，以支票之占有為必
    要，堪認支票係刑法第201 條第1 項所規定之有價證券。次
    按刑法上所謂偽造有價證券，以無權簽發之人冒用他人名義
    簽發，使發生有價證券效力為要件。本件被告未經徵得被害
    人吳承益之同意或授權，而偽造吳承益為發票人如附表編號
    1 至6 所示之支票6 張，均使發生有價證券之效力，自屬偽
    造有價證券。再按行使偽造有價證券，以取得票面價值之對
    價，固不另論詐欺罪，但如以偽造之有價證券供作擔保或作
    為新債清償而借款，則其供作擔保之行為，為行使有價證券
    以外之另一行為，應另論以刑法第339 條第1 項之詐欺取財
    罪（最高法院62年度第1 次刑庭庭長會議決議意旨參照）。
    本件被告將偽造如附表編號2 至5 所示之支票4 張持以行使
    交付吳承諭以及將偽造如附表編號6 所示之支票1 張持以行
    使交付麥培惠，均係作為向該2 人借款供擔保之用，已據被
    告自承在卷，而使吳承諭、麥培惠誤信上開支票均係吳承益
    本人所簽發，致陷於錯誤，而交付現金，依上開說明，就吳
    承諭、麥培惠之部分，被告除成立行使偽造有價證券外，應
    另成立詐欺取財罪名。被告上開偽造有價證券、詐欺取財之
    犯行，堪以認定，應依法論科。
二、核被告陳春蓮所為，係犯刑法第201 條第1 項、第339 條第
    1 項之偽造有價證券、詐欺取財罪。按同時偽造同一被害人
    之多張票據時，其被害法益仍屬單一，應論以單純一罪，不
    發生想像競合或連續犯之問題（最高法院88年臺上字第2526
    號判決意旨參照）；同時（法律觀念上之同時，而非自然行
    為之同時）偽造同一被害人之多張支票時，其被害法益仍僅
    一個，不能以其偽造之支票張數，計算其法益（最高法院73
    年台上字第3629號判例意旨、86年臺上字第1921號判決意旨
    參照）。被告盜用吳承益印文之行為，係偽造有價證券行為
    之階段行為，其偽造有價證券後持之行使，其行使之低度行
    為，應為偽造之高度行為所吸收，不另論罪。本件被告於同
    時、地偽造同一被害人吳承益如附表編號1 至6 所示之支票
    ，依上開說明，自係構成單純一罪，公訴意旨認被告應予分
    論併罰而論以三罪，容有誤會。又被告1 次偽造吳承益為發
    票人如附表編號1 至6 所示之支票計6 張，復將附表2-5 之
    票據持以1 次向吳承諭行使，以及將附表編號6 之票據1 次
    持以向麥培惠行使之行為即係被告對吳承諭、麥培惠施以詐
    術之行為，均係一行為而觸犯偽造（行使）有價證券、詐欺
    取財罪，為想像競合犯，應依刑法第55條之規定，從一重之
    偽造有價證券罪處斷，被告所犯刑法第339 條第1 項之詐欺
    取財罪，起訴事實、論罪法條未予載明，但與被告所犯之行
    使偽造有價證券罪間，有刑法第55條想像競合犯之關係，為
    起訴效力所及，本院自當併予審究。
三、刑事審判旨在實現刑罰權之分配的正義，故法院對有罪被告
    之科刑，應符合罪刑相當之原則，使輕重得宜，罰當其罪，
    以契合社會之法律感情，此所以刑法第57條明定科刑時應審
    酌一切情狀，尤應注意該條所列10款事項以為科刑輕重之標
    準，並於同法第59條賦予法院以裁量權，如認犯罪之情狀可
    憫恕，認科以最低度刑仍嫌過重者，得酌量減輕其刑，俾使
    法院就個案之量刑，能為適當之斟酌。刑法第59條之所謂犯
    罪之情狀，應審酌其犯罪有無可憫恕之事由，即有無特殊之
    原因與環境，在客觀上足以引起一般同情，暨宣告法定低度
    刑，是否猶嫌過重等因素，以為判斷。最高法院38年臺上字
    第16號、45年臺上字第1165號及51年臺上字第899 號分別著
    有判例。按刑法偽造有價證券罪之法定最低度刑為3 年以上
    有期徒刑，處罰甚重，本件被告所為使吳承益成為虛偽發票
    人之偽造有價證券之行為，固應非難，惟被告犯罪之動機係
    其經濟周轉困難，財務調度產生壓力，一時失慮下而為上開
    犯行，雖支票具流通之性質，然南山人壽保險股份有限公司
    、吳承諭、麥培惠等均無表示對被告告訴究責之意，被告亦
    已設法賠償被害人吳承益並與之達成和解，吳承益亦表明不
    再追究被告之刑事責任，此經被害人吳承益於偵查中供述明
    確，並有撤回告訴狀1 紙附卷可參（見偵查卷第80頁）。又
    被告偽造附表所示6 張支票，面額共24萬1250元，數額非鉅
    ，與一般偽造有價證券者，藉偽造有價證券流通市面而賺取
    暴利亦有所不同，考量被告主觀惡性、犯罪情狀並與被害人
    達成和解等情，若就上揭偽造有價證券罪犯行，即刑法第20
    1 條第1 項偽造有價證券罪，其法定刑有期徒刑部分為3年
    以上10年以下有期徒刑，於此情形下即使僅對被告判處法定
    最低刑度，猶嫌過苛，在客觀上以一般國民生活經驗法則為
    之檢驗，實屬情輕法重，當足引起一般人之同情，是本院認
    為被告上開所為，情堪以憫恕，爰依現行刑法第59條規定，
    酌量減輕其刑。
四、原審以被告犯罪明確，而予論罪科刑，固非無見。惟按，行
    使偽造之有價證券以使人交付財物，本即含有詐欺之性質，
    如果所交付之財物，即係該證券本身之價值，其詐欺取財仍
    屬行使偽造有價證券之行為，不另論以詐欺取財罪；但如行
    使該偽造之有價證券，係供擔保或作為新債清償而借款，則
    其借款之行為，已屬行使偽造有價證券行為以外之另一行為
    ，應再論以詐欺取財罪，並依牽連犯關係，從一重處斷，有
    最高法院90年度臺上字第5416號判決意旨足資參照，原審就
    被告向吳承諭、麥培惠借貸金錢而分別交付上開附表編號2-
    5 以及附表編號6 之支票以供擔保之部分未論以詐欺取財罪
    ，其法條適用即有未洽。另刑法第74條緩刑之規定，於98年
    6 月10日修正，並於98年9 月1 日施行，該條第2 項第5 款
    原規定：「向指定之公益團體、地方自治團體或社區提供四
    十小時以上二百四十小時以下之義務勞務。」，修正為：「
    向指定之政府機關、政府機構、行政法人、社區或其他符合
    公益目的之機構或團體，提供四十小時以上二百四十小時以
    下之義務勞務。」，被告於99年4 、5 月間犯案，自應引用
    新法緩刑條文之規定，原審於理由欄說明「依刑法第74條第
    2 項第5 款規定，諭知被告應向指定之政府機關、政府機構
    、行政法人、社區或其他符合公益目的之機構或團體，提供
    ....」，然於主文欄卻沿用舊法之規定而諭知被告「向檢察
    官指定之公益團體、地方自治團體或社區提供... 」，主文
    與理由亦有不相適合之處。檢察官上訴以本件原審適用刑法
    第59條之規定對被告酌減其刑，為適用法則不當等語，雖無
    理由，然原判決既有上開影響於判決基礎之可議瑕疵，自應
    由本院予以撤銷改判。爰審酌被告係一時貪圖短利而為本案
    之犯行，惟被害人吳承益已與被告達成和解並宥恕被告，且
    其所偽造支票之金額亦非龐大，受害者非眾，犯罪動機尚屬
    單純，對金融秩序市場交易信用之危害亦屬有限，犯罪所生
    之損害，堪認非重，復以被告犯後完全坦承犯行，頗具悔意
    ，態度良好及渠生活狀況、智識程度，及犯罪動機、目的、
    手段等一切情狀量處如主文第二項所示之刑，以資懲儆。又
    按，緩刑之宣告本質上無異恩赦，雖具消滅刑罰權效果，惟
    立法意旨乃在藉由刑之執行猶豫，給予被告自新之機會，以
    避免短期自由刑之流弊（未及發揮刑罰執行效果，然受刑人
    已感染其他惡習，失輕犯者遷善機會），是否宣告緩刑，屬
    實體法上賦予法院得為自由裁量之事項，自應就行為人是否
    適具緩刑情狀，於裁判時本於一般法律原則綜合裁量（最高
    法院91年度台上字第5295號判決意旨參照）。查被告前未曾
    受有期徒刑以上刑之宣告，有臺灣高等法院被告前案紀錄表
    在卷足稽，被告素行尚好，一時思慮欠週，致罹刑章，經此
    偵審教訓，應知警惕諒無再犯之虞，且被告未清償之債務，
    債權人亦可循民事訴訟程序求償，本院認被告所宣告之刑，
    以暫不執行為適當，依刑法第74條第1 項第1 款宣告緩刑5
    年；另為使其於緩刑期內能深知警惕，避免再度犯罪，並對
    社會有所貢獻，依刑法第74條第2 項第5 款規定，諭知被告
    應向指定之政府機關、政府機構、行政法人、社區或其他符
    合公益目的之機構或團體，提供200 小時之義務勞務，另審
    酌被告因法治觀念薄弱觸法，為使被告於緩刑期間內，能深
    知警惕，並確實督促被告建立正確法律觀念，本院認另有課
    予被告預防再犯所為必要命令宣告之必要，爰依同條第2 項
    第8 款規定，諭知被告於緩刑期間，應接受法治教育課程10
    場次，暨依刑法第93條第1 項第2 款規定，諭知緩刑期間付
    保護管束。另被告如未依主文第二項所示履行本判決所諭知
    之負擔，情節重大者，檢察官得依刑事訴訟法第476 條、刑
    法第75條之1 之規定，聲請撤銷對其所為之緩刑宣告，併予
    敘明。至如附表編號1 至6 之支票，因依刑法第205 條規定
    ，偽造、變造之有價證券，不問屬於犯人與否，沒收之，係
    採義務沒收主義，屬刑法第38條第1 項第3 款、第3 項但書
    之特別規定，法院並無自由裁量之權。附表編號1-6 之票據
    全部係屬偽造，不問屬於犯人與否，應依刑法第205 條之規
    定，沒收之。
據上論斷，應依刑事訴訟法第369條第1項前段、第364條、第299
條第1 項前段，刑法第201 條第1 項、第339 條第1 項、第205
條、第55條、第59條、第74條第1 項第1 款、第2 項第5 款、第
8款 、第93條第1 項第2 款，刑法施行法第1 條之1 第1 項、第
2項 前段，判決如主文。
本案經檢察官莊榮松到庭執行職務。
中    華    民    國   100    年    12    月    27    日
                  刑事第三庭    審判長法  官  張意聰
                                      法  官  莊松泉
                                      法  官  簡志瑩
以上正本證明與原本無異。
如不服本判決應於收受本判決後10日內向本院提出上訴書狀，其
未敘述上訴理由者，並得於提起上訴後10日內向本院補提理由書
狀（均須按他造當事人之人數附繕本）「切勿逕送上級法院」。
中    華    民    國   100    年    12    月    27    日
                                      書記官  吳新貞
附錄本判決論罪科刑法條：
中華民國刑法第201 條
意圖供行使之用，而偽造、變造公債票、公司股票或其他有價證
券者，處3 年以上10年以下有期徒刑，得併科3 千元以下罰金。
行使偽造、變造之公債票、公司股票或其他有價證券，或意圖供
行使之用，而收集或交付於人者，處1 年以上7 年以下有期徒刑
，得併科3 千元以下罰金。
中華民國刑法第339條
意圖為自己或第三人不法之所有，以詐術使人將本人或第三人之
物交付者，處5 年以下有期徒刑、拘役或科或併科1 千元以下罰
金。
以前項方法得財產上不法之利益或使第三人得之者，亦同。
前二項之未遂犯罰之。
附表：
┌──┬───┬────┬────────┬─────┬───────┬─────┐
│編號│收受人│ 受款人 │發票日期（民國）│付款銀行  │付款金額      │ 票號     │
├──┼───┼────┼────────┼─────┼───────┼─────┤
│ 1  │蔡昭旺│南山人壽│99年 8月31日    │臺灣中小企│新臺幣（下同）│AZ0000000 │
│    │      │保險股份│                │業銀行九如│   39,750     │          │
│    │      │有限公司│                │分行      │              │          │
├──┼───┼────┼────────┼─────┼───────┼─────┤
│ 2  │吳承諭│空白    │99年 7月20日    │同上      │   70,000     │AZ0000000 │
│    │      │        │                │          │              │          │
├──┼───┼────┼────────┼─────┼───────┼─────┤
│ 3  │吳承諭│空白    │99年 8月20日    │同上      │   29,000     │AZ0000000 │
│    │      │        │                │          │              │          │
├──┼───┼────┼────────┼─────┼───────┼─────┤
│ 4  │吳承諭│空白    │99年 9月25日    │同上      │   33,500     │AZ0000000 │
│    │      │        │                │          │              │          │
├──┼───┼────┼────────┼─────┼───────┼─────┤
│ 5  │吳承諭│空白    │99年10月25日    │同上      │   33,400     │AZ0000000 │
├──┼───┼────┼────────┼─────┼───────┼─────┤
│ 6  │麥培惠│空白    │99年 7月16日    │同上      │   35,600     │AZ0000000 │
└──┴───┴────┴────────┴─────┴───────┴─────┘